【裁判字號】    95,重訴,46
【裁判日期】    951130
【裁判案由】    殺人
【裁判全文】
臺灣板橋地方法院刑事判決              95年度重訴字第46號
公  訴  人  臺灣板橋地方法院檢察署檢察官
被      告  乙○○
選任辯護人  李承志律師
上列被告因殺人案件，經檢察官提起公訴（95年度偵字第15143
號），本院判決如下：
    主  文
乙○○傷害人之身體，因而致人於死，處有期徒刑年。
    事  實
一、乙○○與吳忠勳同為臺北縣中和市○○路上「心中市社區」
    之住戶，雙方前即因對社區事務意見不同而有嫌隙，乙○○
    於九十五年六月九日上午十二時許，行經「心中市社區」管
    理中心前，見吳忠勳在該管理中心內，竟動手敲打該管理中
    心之玻璃窗發出巨響後，隨即離開，吳忠勳與同在該管理中
    心內之社區總幹事甲○○乍聞玻璃窗響聲，遂追出查看，發
    現是乙○○所為，吳忠勳即自後追上乙○○，且爆發口角爭
    執，並動手拉扯、毆打乙○○，致乙○○因而受有下唇破皮
    約二公分大小二處、前胸紅腫及疼痛約六四公分大小共四
    處、背部紅腫約八五公分大小一處、下背部紅腫約五五
    公分大小一處等傷害，此時亦自後追趕而來之甲○○見狀，
    便將乙○○、吳忠勳二人分開，而乙○○趁機毆打吳忠勳，
    再遭吳忠勳毆打，乙○○立即再往臺北縣中和市○○路七一
    五號方向跑開，然吳忠勳仍繼續追趕乙○○。而依一般社會
    通念，如以八十五公分長、五公分寬、九十五公分高，重達
    五點五公斤之鐵製「請勿停車」拒馬向人攻擊，有可能擊中
    他人頭部，客觀上足以導致被砸落之人發生死亡之結果，應
    為乙○○所能預見，然其竟為了防衛之目的，而於同日上午
    十二時三十六分三十六秒許，基於普通傷害之犯意，順手取
    起放置於該處屬於游先生所有（即臺北縣中和市○○路七五
    五號牛肉麵店經營者）之上開「請勿停車」鐵拒馬一個向吳
    忠勳攻擊，而擊中吳忠勳頭部，致吳忠勳因而受有腦血管循
    環衰竭、頭部外傷合併嚴重腦挫傷及顱內出血、右眼挫傷等
    傷害，當場昏迷不醒。乙○○於案發後，即打電話報警，並
    呼叫救護車，於救護車到場後，一起前往誠泰醫院，而於臺
    北縣政府警察局中和分局員警獲報趕抵誠泰醫院時，在其犯
    行未被有偵查犯罪職權之機關或公務員發覺前，即主動向該
    員警自首，嗣並接受裁判。並由員警扣得非屬乙○○所有，
    原置於上開地點而由乙○○持之攻擊吳忠勳之鐵拒馬一個。
    另吳忠勳經送誠泰醫院急救後再於同日轉送國防醫學院三軍
    總醫院附設民眾診療服務處急救，延至九十五年六月十七日
    上午七時三十分許，仍因外傷性硬膜下出血及腦挫傷併嚴重
    支氣管肺炎，導致中樞神經系統及心肺循環衰竭而不治死亡
    。
二、案經臺北縣政府警察局中和分局移送臺灣板橋地方法院檢察
    署檢察官偵查起訴。
    理  由
一、證據能力有無之判斷：
  (一)按證人應命具結；次按證人、鑑定人依法應具結而未具結者
    ，其證言或鑑定意見，不得作為證據，刑事訴訟法第一百八
    十六條、第一百五十八條之三分別定有明文。而被害人乃被
    告以外之人，本質上屬於證人，其陳述被害經過，亦應依人
    證之法定偵查、審判程序具結，方得作為證據（最高法院九
    十三年臺上字第六五七八號判例參照）。此係因證人、鑑定
    人未依法具結，無法擔保其證言係據實陳述或鑑定意見為公
    正誠實，若違反而未具結者，其證言或鑑定意見，不應使其
    具有證據能力。本件檢察官未令證人即被害人吳丁○○、吳
    振宇於陳述前具結而為陳述，且查無依法不得令其具結之情
    形，是上開證人於偵查中之證言，即無證據能力。
  (二)按被告以外之人於審判外之言詞或書面陳述，除法律有規定
    者外，不得作為證據，刑事訴訟法第一百五十九條第一項定
    有明文。本件證人吳丁○○、吳振宇曾於警詢中為陳述，其
    性質屬傳聞證據，且未再於法院審理中為陳述，復查無符合
    同法第一百五十九條之一至之四等前四條之情形，其等所為
    之上開警詢筆錄內容，於本院審理時予以提示並告以要旨，
    且各經檢察官、辯護人及被告等人表示意見，辯護人已表示
    該等筆錄乃傳聞證據，並於言詞辯論終結前對該等筆錄內容
    異議，依上開規定，是證人吳丁○○、吳振宇於警詢中之證
    言應不具有證據能力。
  (三)次按，法務部法醫研究所（95）醫鑑字第一二五九號鑑定書
    、臺灣板橋地方法院檢察署驗斷書、相驗屍體證明書、國防
    醫學院三軍總醫院附設民眾診療服務處於九十五年六月十七
    日所出具之診斷證明書、三軍總醫院住院病歷、誠泰醫院病
    歷及良佳診所於九十五年六月九日出具之診斷證明書診斷證
    明書各一件，性質上均為被告以外之人，亦即鑑定人即法醫
    師或檢驗員或醫師於審判外之書面陳述，核屬前揭刑事訴訟
    法所定之傳聞證據，且係針對本件個案作成與公務員職務上
    所製作之紀錄文書，即與刑事訴訟法第一五九條之四第一款
    規定之例行性紀錄文書有間（該條款立法理由參照），惟前
    開法醫研究所之鑑定書，乃法務部法醫研究所之法醫師於偵
    查中，受檢察官依刑事訴訟法第二百零八條之規定所囑託機
    關所屬之鑑定人，參照鑑定書之首頁明確記載「結文：茲於
    臺灣板橋地方法院檢察署95年度相字第856 號吳忠勳死亡案
    件為鑑定人，謹本所知必為公正誠實之鑑定，此結」等語；
    而相驗屍體證明書則為臺灣板橋地方法院檢察署之檢驗員於
    偵查中，隨同該署檢察官相驗後所為，應認該檢驗員為檢察
    官依刑事訴訟法第一百九十八條之規定所選任之鑑定人，可
    見上開鑑定書與驗斷書，均係法醫師依刑事訴訟法第二百零
    六條第一項規定所出具之書面鑑定報告，應屬刑事訴訟法第
    一百五十九條第一項「被告以外之人於審判外之言詞或書面
    陳述，除法律有規定者外，不得作為證據」規定，所稱「法
    律有規定者」之情形，有證據能力。至國防醫學院三軍總醫
    院附設民眾診療服務處於九十五年六月十七日所出具之診斷
    證明書及良佳診所於九十五年六月九日出具之診斷證明書各
    一紙（見相驗卷第七頁、第三十頁），均係醫師依醫師法第
    十七條之規定出具之診斷證明書，應屬刑事訴訟法第一百五
    十九條之四第三款所稱之其他於可信之特別情況下所製作之
    文書，自應認得為證據，而均有證據能力。另三軍總醫院及
    誠泰醫院之被害人吳忠勳病歷資料各一件（見相驗卷第六六
    頁至第一五四頁反面、第六三頁），雖均屬被告以外之人於
    審判外所為之書面陳述，屬於傳聞證據，然該等文書之製作
    ，係醫護人員於例行性之醫療過程中所須製作之紀錄文書，
    且無不可信之情況，故依刑事訴訟法第一百五十九條之四第
    二款之規定，亦均得為證據。
  (四)傳聞法則乃對於被告以外之人於審判外之言詞或書面陳述，
    亦即針對被告以外之人於審判外以言詞或書面所為之供述證
    據而為之規範。本件上開「請勿停車」鐵拒馬照片、現場照
    片及案發時監視錄影器翻拍照片共十二幀暨翻拍監視系統光
    碟、VHS 錄影帶（見偵查卷第二一頁至第二六頁、第五九頁
    ），其性質固有供述證據與非供述證據之爭論，然審酌照片
    係傳達照相當時現場情況，而透過照片傳達的情形與現場真
    實情形，在內容上的一致性，是透過機械的正確性來加以保
    障，換言之，照片並不存在人對現實情形的知覺、記憶所經
    常發生的表現錯誤，是認照片之性質係非供述證據，則無傳
    聞法則之適用，此外別無證據證明上開照片有經偽造變造之
    情形，是應有證據能力。
二、訊之被告乙○○固承認有於上開時、地，因行經「心中市社
    區」管理中心時動手敲擊玻璃窗，而與吳忠勳發生前揭衝突
    ，並持鐵製「請勿停車」拒馬攻擊吳忠勳，造成吳忠勳受有
    上開傷害，送醫後仍不治死亡等事實，惟矢口否認有何殺人
    之犯行，辯稱：是因為吳忠勳一直追打伊，伊為正當防衛並
    擺脫始持該鐵拒馬要打吳忠勳的手，不小心砸到吳忠勳頭部
    ，吳忠勳才會受傷死亡，伊沒有要殺吳忠勳的意思云云，惟
    查：
  (一)被告於上開時、地，因行經「心中市社區」管理中心時動手
    敲擊玻璃窗，而與吳忠勳發生前揭衝突，並持八十五公分長
    、五公分寬、九十五公分高，重達五點五公斤之鐵製「請勿
    停車」拒馬砸向吳忠勳，造成吳忠勳受有上開傷害，送醫急
    救後，仍因外傷性硬膜下出血及腦挫傷併嚴重支氣管肺炎，
    導致中樞神經系統及心肺循環衰竭而不治死亡等事實，迭據
    被告於警詢、偵查及本院準備程序、審理時均坦承不諱（見
    偵查卷第四頁至第六頁、第四六頁、第七九頁；本院卷第二
    五頁至第二六頁、第二七頁至第二八頁），核與證人即「心
    中市社區」總幹事甲○○於警詢及偵審中證述情節相符（見
    偵查卷第十頁至第十二頁、第四五頁；本院卷第七十頁至第
    七六頁、第一○五頁至第一○七頁）。而前揭被害人吳忠勳
    於案發前追趕、毆打被告及案發時上開鐵製「請勿停車」拒
    馬部分情形，亦經本院於九十五年九月二十七日勘驗現場監
    視錄影光碟認為：「0000000000000000000 檔案（地點為中
    和市○○路七二三號）：畫面開始時，其左下方顯示的時間
    為二○○六（九十五）年六月九日十二時三十一分三十五秒
    。於十二時三十四分五十九秒：身穿藍色短袖上衣黑色長褲
    之被告乙○○自下方進入畫面中（其行進方向係自中和市○○路七一五號向七二三號前進），其後身穿白色短袖上衣之
    被害人吳忠勳跟在被告身後約一五○公分，被害人於中正路
    七二一號前攔下被告後，兩人發生口角，於十二時三十五分
    十六秒時，被害人右手揮擊被告，被告有閃躲並向前走開，
    被害人仍即跟上，並發生拉扯及口角，被告欲離去，被害人
    隨即跟上並與被告理論；接著身穿白色短袖襯衫之甲○○（
    頭髮微禿者）亦於十二時三十五分三十五秒出現在畫面中，
    甲○○先在七一九號處觀望兩人，於三十五分五十二秒，被
    告與被害人二人走向甲○○理論後，三人同時往七一五號方
    向走去，於三十六分十九秒許，三人皆走出畫面，此後即未
    再出現三人之畫面」、「0000000000000000000 檔案（地點
    為中和市○○路七一五巷巷口）：畫面開始時，其左下方顯
    示的時間為二○○六（九十五）年六月九日十二時三十一分
    三十五秒。其錄影角度為拍攝中正路七一五巷口處，於十二
    時三十六分三十六秒許，身穿藍色短袖上衣黑色長褲之被告
    右手持橘色禁止停車之鐵拒馬出現在畫面左下角並走向畫面
    右下角，惟因錄影角度關係，並未錄到起訴書所載被告手持
    鐵製拒馬砸向被害人頭部之情形」等情明確，有該準備程序
    筆錄一件在卷可稽（見本院卷第五一頁）；且被告因此受有
    下唇破皮約二公分大小二處、前胸紅腫及疼痛約六四公分
    大小共四處、背部紅腫約八五公分大小一處、下背部紅腫
    約五五公分大小一處等傷害，亦有良佳診所於九十五年六
    月九日出具之診斷證明書各一紙（見相驗卷第三十頁）。而
    被害人吳忠勳倒地後經送醫結果，認為受有腦血管循環衰竭
    、頭部外傷合併嚴重腦挫傷及顱內出血、右眼挫傷等傷害，
    經送醫急救後仍於九十五年六月十七日上午七時三十分許不
    治死亡等情，亦有國防醫學院三軍總醫院附設民眾診療服務
    處於九十五年六月十七日所出具之診斷證明書、三軍總醫院
    及誠泰醫院之被害人吳忠勳病歷資料各一件在卷足參（見相
    驗卷第七頁、第六六頁至第一五四頁反面、第六三頁），並
    經臺灣板橋地方法院檢察署檢察官督同法醫師相驗屬實，製
    有勘驗筆錄、相驗屍體證明書及驗斷書各一件在卷足稽（見
    相驗卷第四五頁至第五九頁）。又被害人吳忠勳死亡後，經
    臺灣板橋地方法院檢察署檢察官督同檢驗員相驗，進而解剖
    送請法務部法醫研究所鑑定死因後，亦認被害人係因外傷性
    硬膜下出血及腦挫傷併嚴重支氣管肺炎，導致中樞神經系統
    及心肺循環衰竭而不治死亡等情，亦有法務部法醫研究所九
    十五年七月二十五日法醫理字第0950 002993 號函所附法務
    部法醫研究所（95）醫鑑字第一二五九號鑑定書一件附卷可
    稽（見相驗卷第一五五頁起至第一六○頁）。是被告前開自
    白核與事實相符，應堪採信。
  (二)被告雖辯稱伊是單手持上開鐵拒馬打中被害人吳忠勳云云，
    然被告係以丟擲被害人一節，已據證人甲○○於本院審理時
    證稱：「這時候，我再往他們兩人的中間插進去，讓他們不
    要再打架，這時候，我雙手攔住吳忠勳，當時我是面對面攔
    住吳忠勳，被告在我背後，變成吳忠勳在跟我理論，他的意
    思是今天一定要跟被告解決這件事情，我當時勸被害人說有
    話慢慢講，不要動手動腳，當時吳忠勳火氣很大，把我推開
    ，我跟吳忠勳的角度變成有點斜，我就看背後的被告已經不
    在了，我以為被告已經跑掉了，所以吳忠勳把我推開之後，
    我就沒有再繼續抓吳忠勳，吳忠勳往我們來的方向繼續追被
    告，也就是往回頭路追，是往社區的方向追，追到七一五號
    門口，七一五號隔壁是巷子，吳忠勳速度就變慢，因為吳忠
    勳的腳比較不方便，以前好像有受傷，而七一五號騎樓有高
    低，所以他不得不慢下，吳忠勳眼睛看下面，往高低差的地
    方跳下去，也就是衝過去，我當時正在吳忠勳的後方三、四
    步的地方，此時就看到有一個紅色的東西凌空砸下來，當時
    我的視線被牆壁擋住，沒有看到被告，所以只有看到凌空砸
    下來的東西，我當時有看到吳忠勳在往高低差的地方衝的時
    候，有停下來，往右轉，東西砸到吳忠勳左邊耳朵上方的頭
    部，那個東西就是我們平常路邊禁止停車的鐵架，我猜他應
    該是準備要衝過高低差的地方時，有看到東西砸過來，所以
    才會停住，我看到吳忠勳被東西砸到以後，我往前衝，要看
    吳忠勳的情形，要抱他，我那時候有看到吳忠勳的眼皮慢慢
    往下垂，所以我趕快往前要去抱他，但是已經來不及了，沒
    有抱到，差一點點，約五十公分的距離，他已經直直往後倒
    下，就像一塊板子一樣往後倒」、「（問：你看到被告乙○○何時舉起禁止停車的鐵架？）我沒有看到被告舉起禁止停
    車的鐵架，因為當時被牆壁的牆角擋住，因為騎樓跟巷角呈
    九十度，我只有看到東西掉下而已」、「（問：你的意思是
    說被告當時是躲在轉角處，等吳忠勳過去的時候，把鐵架砸
    下來的嗎？）我不了解，因為我沒有看到被告的人，我當時
    只是看到東西砸下來，砸下來之後，我往前看，才有看到被
    告，被告當時也楞住了」、「（問：可否形容你看到時，被
    告拿鐵架是如何拿的？）我沒有看到被告砸的情形，我看到
    的時候，是被告砸了之後，往前站一點點，而我也往前站了
    一點點，所以我才會看到被告，此時我只有看到被告拿著鐵
    架的中心點」、「（問：你說鐵架是由上而下，是如何砸？
    是砸幾下？砸到被害人的哪個部位？）應該是從吳忠勳的正
    面往下砸，或是有一點點斜，鐵架上面有ㄇ字型的腳，打到
    被害人左耳上方」、「（問：是從多高的地方往下砸？）吳
    忠勳有向右旋轉，被告是從右邊巷子轉過來，就從吳忠勳的
    正上方砸下來，因為鐵架很重，所以甩下的時候，會有點斜
    」、「（問：案發之後，即被害人受傷之後，被告有什麼動
    作？）被告把鐵架放下後，人就在站著楞住了，當時，被害
    人吳忠勳的身體三分之一在幹道的慢車道上，我擔心，所以
    就到路上指揮交通」、「我當時站立在中正路七一五號位置
    時，看到鐵架落下，但是因為被牆角擋住，所以無法看到被
    告，我看到的是由上往下砸，有一點斜，但不是斜斜的砸過
    來，請勿停車的鐵架的腳在下面，因為我跑到七一七位置時
    ，只可以看到被害人吳忠勳」、「我沒有看到被告怎麼拿，
    我只是看到拒馬下來，庭呈照片三張以說明我當天所站的角
    度，第一張是從我站立的位置拍過去，麵攤上紅色的筆跡就
    是鐵拒馬，所以我只能看到鐵拒馬下來的樣子，第二張是從
    我站立的對面拍攝過來，第三張是要說明有斜坡，就是瓦斯
    桶旁邊有斜坡，但是我沒有辦法看到被告當時是如何拿鐵拒
    馬丟被害人的，我所能看到的就是鐵拒馬掉下來的樣子」等
    語甚明（見本院卷第七一頁至第七三頁、第一○六頁）。再
    衡以上開鐵拒馬為八十五公分長、五公分寬、九十五公分高
    ，重達五點五公斤，已據證人即臺北縣政府警察局中和分局
    員山派出所員警戊○○於本院審理時證述甚明（見本院卷第
    一○五頁）。而被告身高、體重分別為一六三公分、六十五
    公斤一節，已據被告於本院審理時陳明在卷（見本院卷第一
    ○七頁），而被害人吳忠勳之身高則係一六五公分，亦據上
    開臺灣板橋地方法院檢察署法醫驗斷書載述明確（見相驗卷
    第五十頁反面），且經證人甲○○證述：「（問：被害人吳
    忠勳與被告誰比較高大？）差不多」等語甚明（見本院卷第
    七五頁）。被告不僅難以單手持上開鐵拒馬攻擊被害人，且
    被告與被害人二人之身高大致相等，縱被告得以單手持上開
    鐵拒馬，亦難擊中被害人吳忠勳頭部。是綜合證人甲○○之
    證詞、上開鐵拒馬之體積、重量及被告、被害人之身高研判
    ，被告於案發時確係持上開鐵拒馬自上往下攻擊吳忠勳一下
    ，致擊中吳忠勳之頭部，應非僅係揮舞該鐵拒馬欲嚇阻吳忠
    勳攻擊、追趕而不小心打到吳忠勳，應無可疑。故被告前開
    所辯，要無可採。
  (三)又殺人與傷害致死之區別，應以有無殺意為斷，其受傷之多
    寡，及是否為致命部位，有時雖可藉為認定有無殺意之心證
    ，究不能據為絕對標準，最高法院著有十八年上字第一三○
    九號判例可資參照。本件被告固持上開鐵拒馬重擊被害人頭
    部之致命部位，惟被告對於被害人吳忠勳前揭時、地之追打
    ，均儘速跑開，已如前述，其僅以上開鐵拒馬攻擊被害人一
    下，且於被害人倒地之際，當時被害人之反擊能力已失，被
    告如有殺人之意，必可輕易取其性命，乃即時停止攻擊，並
    報警叫救護車；再參以證人甲○○所述：「（問：你的意思
    是說被告當時是躲在轉角處，等吳忠勳過去的時候，把鐵架
    砸下來的嗎？）我不了解，因為我沒有看到被告的人，我當
    時只是看到東西砸下來，砸下來之後，我往前看，才有看到
    被告，被告當時也楞住了」、「（問：後來你趕到轉角處時
    ，被告是否仍手持鐵架？）被告砸了以後，有往前站一點點
    ，當時就楞住了，不久，被告就把鐵架往巷子裡面擺」、「
    （問：可否形容你看到時，被告拿鐵架是如何拿的？）我沒
    有看到被告砸的情形，我看到的時候，是被告砸了之後，往
    前站一點點，而我也往前站了一點點，所以我才會看到被告
    ，此時我只有看到被告拿著鐵架的中心點」、「（問：案發
    之後，即被害人受傷之後，被告有什麼動作？）被告把鐵架
    放下後，人就在站著楞住了，當時，被害人吳忠勳的身體三
    分之一在幹道的慢車道上，我擔心，所以就到路上指揮交通
    」、「（問：是誰報警？是誰叫救護車？）我沒有帶手機，
    我叫被告叫救護車，被告說他已經有用他的手機叫救護車」
    等語（見本院卷第七二頁至第七三頁、第七四頁），顯見被
    害人因此倒地受傷係出於被告意料之外，亦可證明被告持上
    開鐵拒馬之攻擊行為尚非在取人性命，其僅具傷害之犯意，
    彰然明甚。惟上開鐵製「請勿停車」拒馬為八十五公分長、
    五公分寬、九十五公分高，重達五點五公斤，已如前述，以
    上開鐵製「請勿停車」拒馬攻擊他人，可能擊中他人頭部，
    導致被擊中者頭部嚴重受傷，並造成死亡結果，衡諸一般社
    會通念，應為一般正常之人所能知悉；故客觀上將發生被害
    人死亡之結果，應為被告所能預見，其竟基於傷害之犯意致
    此項後果而為之，致被害人死亡結果發生，是被害人死亡結
    果之發生與被告傷害行為間，顯具有相當因果關係，其辯稱
    並未能預見以上開鐵拒馬毆打，會導致被害人死亡云云，亦
    屬卸責之詞。被告應負傷害致人於死之罪責，要無疑義。本
    件事證明確，被告犯行應可認定。公訴人認被告係犯刑法第
    二百七十一條第一項之殺人罪云云，尚有誤會，起訴法條應
    予以變更。
三、按「對於現在不法之侵害，而出於防衛自己或他人權利之行
    為，不罰。但防衛行為過當者，得減輕或免除其刑」，刑法
    第二十三條定有明文。又「刑法上之防衛行為，祗以基於解
    除現在不法之侵害為已足，防衛過當，指防衛行為超越必要
    之程度而言，防衛行為是否超越必要之程度，須就實施之行
    為而為判斷，即應就不法侵害者之攻擊方法與其緩急之情勢
    ，由客觀上審查防衛權利者之反擊行為是否出於必要以定之
    」（最高法院六十三年台上字第二一○四號判例足資參照）
    。查：
  (一)關於被告於上開時、地，持前開鐵製「禁止停車」拒馬丟擲
    被害人之頭部一下，是否可認為屬於刑法所規定之正當防衛
    ？本件被告是因於上開時地無故敲擊「心中市社區」管理中
    心玻璃窗而與被害人吳忠勳發生爭執，並遭被害人追打，其
    已跑到上開丟擲鐵拒馬之地點時，被害人猶自後追趕而至，
    進而發生本件命案，已如前述，足見當時被害人吳忠勳對被
    告之攻擊侵害尚在繼續中，並未過去，是被告順手取起路旁
    之鐵製「禁止停車」拒馬出手還擊，難謂非出於阻止被害人
    繼續侵害之正當防衛之意思及行為，是被告辯稱係被害人吳
    忠勳先追打伊，伊為了正當防衛，始從現場拿起鐵製「禁止
    停車」拒馬丟擲被害人吳忠勳等語，非屬無稽。
  (二)至被告所為前開正當防衛是否有過當之情形？本件被害人吳
    忠勳雖係追趕並動手攻擊被告，而於被告跑開時，猶自後追
    趕，依當時之情形，被害人對被告之攻擊侵害仍尚在繼續中
    ，並未過去之事實，惟按當時被害人吳忠勳係赤手空拳，手
    上並未攜帶任何兇器或足以傷害被告之器物；被告竟持上開
    鐵拒馬，往被害人之頭部由上往下丟擲，以致吳忠勳因而倒
    地受有腦血管循環衰竭、頭部外傷合併嚴重腦挫傷及顱內出
    血、右眼挫傷等傷害，當場昏迷不醒，經送醫急救後，仍因
    外傷性硬膜下出血及腦挫傷併嚴重支氣管肺炎，導致中樞神
    經系統及心肺循環衰竭而不治死亡，足見其防衛已超越其必
    要之程度，被害人吳忠勳嗣亦因之發生死亡結果，依刑法第
    二十三條但書之規定，其正當防衛顯然過當，是仍無解於其
    應負之傷害致死罪責。
四、核被告所為，係犯刑法第二百七十七條第二項前段傷害人之
    身體，因而致人於死罪。查被告於犯罪後停留現場，於臺北
    縣政府警察局中和分局員山派出所員警戊○○、丙○○接獲
    報案通知趕到誠泰醫院時，即主動就員警尚未發覺之犯罪事
    實進行概要之說明且自動接受裁判而自首等情，已據證人即
    臺北縣政府警察局中和分局員山派出所警員戊○○結證屬實
    （見本院卷第一○二頁、第一○三頁），被告所為，己合於
    刑法第六十二條前段自首之規定；而按刑法六十二條前段自
    首之規定，於九十四年一月七日曾修正公布，並自九十五年
    七月一日施行，修正後之刑法自首規定，經新舊法比較結果
    ，以舊法對被告有利，本件此部分應逕依新規定之刑法第二
    條第一項前段規定，適用修正前之刑法第六十二條前段之規
    定，予以減輕其刑。又被告所為，已符合刑法第二十三條正
    當防衛過當之規定，本件因已肇致被害人死亡，故不宜免除
    其刑，而應予以減輕其刑，並予遞減之。又刑法第六十五條
    第二項有關無期徒刑之減輕刑度，亦經修正，比較新舊法結
    果，以舊法對被告有利，本件本刑為無期徒刑部分，依新修
    正刑法第二條第一項前段規定，應適用行為時之舊法，亦此
    敘明。爰審酌被告並無犯罪前科，有臺灣高等法院被告前案
    紀錄表一件在卷可按，本件係因被害人吳忠勳一路追打被告
    ，致被告因欲擺脫，且為防衛再被拉扯、傷害，而萌生本件
    犯罪動機，犯罪時所持用之鐵製「禁止停車」拒馬係臨時在
    現場取得之工具，並非預謀，犯後迄今尚未與被害人家屬達
    成民事和解，賠償被害人家屬一節，亦據被害人吳丁○○之
    代理人周珮琦律師於本院審理時陳明在卷（見本院卷第一一
    二頁），惟念被告犯後坦承犯行，態度良好等一切情狀，量
    處如主文所示之刑。至上開鐵製「請勿停車」拒馬雖然本件
    犯罪所用之物，惟並非被告所有，已據被告陳明在卷，且經
    證人丙○○證述明確（見本院卷第一○三頁），爰不予宣告
    沒收。
據上論斷，應依刑事訴訟法第二百九十九條第一項前段、第三百
條，刑法第二條第一項前段、第二百七十七條第二項前段、第二
十三條但書、修正前刑法第六十二條、第六十五條第二項，判決
如主文。
本案經檢察官張誌洋到庭執行職務。
中    華    民    國    95    年    11    月    30    日
                  刑事第五庭    審判長法  官  陳坤地
                                      法  官  許映鈞
                                      法  官  李麗珠
上列正本證明與原本無異。
如不服本判決，應於判決送達後10日內，向本院提出上訴狀。
                                      書記官  王麗雯
中    華    民    國    95    年    12    月    1     日
附錄本案論罪科刑法條全文：
刑法第277條：
傷害人之身體或健康者，處3 年以下有期徒刑、拘役或1 千元以
下罰金。
犯前項之罪因而致人於死者，處無期徒刑或7 年以上有期徒刑；
致重傷者，處3 年以上10年以下有期徒刑。


司法院資訊處製作；財團法人民間司法改革基金會備份。
